【裁判字號】    97,建簡上,1
【裁判日期】    970521
【裁判案由】    給付工程款
【裁判全文】
臺灣臺北地方法院民事判決             97年度建簡上字第1號
上  訴  人  百辰室內裝修設計有限公司
法定代理人  乙○
訴訟代理人  徐志明律師
            黃坤鍵律師
被上訴人    幕後企業有限公司
法定代理人  甲○○
訴訟代理人  林明正律師
            周志吉律師
上列當事人間請求給付工程款事件，上訴人對於中華民國96年11
月20日本院台北簡易庭95年度北建簡字第62號第一審判決提起上
訴，本院於97年4月30日言詞辯論終結，判決如下：
    主  文
上訴駁回。
第二審訴訟費用由上訴人負擔。
    事實及理由
一、被上訴人主張：
    上訴人前於民國（下同）94年12月9日委託被上訴人施作臺
    灣藝術電視台裝修工程中之頂棚鐵架工程，經雙方議定工程
    總價為新台幣（下同）50萬元，上訴人並於同年12月13日簽
    發面額為30萬元支票先行支付部分工程款，惟被上訴人依約
    施作完成後，上訴人尚有工程款20萬元拒不給付，幾經被上
    訴人屢為催討，上訴人仍拒絕付款。本件裝修工程於兩造立
    約當時之工程報價單（下稱系爭報價單），關於數量及單位
    均以「1式」形式記載，並未詳列實際之計算單位與數量，
    足見係以總價承包方式計價，而本件裝修工程被上訴人早已
    完工，業主台灣藝術電視台早已在使用，至少於96年7月3日
    原審現場勘驗時該攝影棚已有拍攝活動正在進行，故被上訴
    人自得請求給付剩餘之尾款。至上訴人辯稱本件工程有瑕疵
    ，然並未依民法第493條、第494條規定，定相當期限請求被
    上訴人修補，自不得再主張瑕疵請求減少價金，且本件並無
    情事變更原則之適用，上訴人拒絕給付尾款並無理由，爰依
    承攬契約之法律關係，請求上訴人給付系爭工程款等語，並
    於原審聲明：上訴人應給付被上訴人20萬元，及自起訴狀繕
    本送達翌日起至清償日止，按年息百分之5計算之利息。於
    本院答辯聲明為：上訴駁回。
二、上訴人則以下列等語置辯：
  (一)系爭承攬契約起初雖僅有一份工程報價單為憑，但因系爭報
    價單關於數量、單位均記載「一式」過於籠統，為免雙方認
    定標準不一產生糾紛，上訴人方要求被上訴人另行出具細項
    之工程單價分析表（下稱系爭工程單價分析表），系爭工程
    單價分析表已成為工程報價單之補充解釋文件，而構成本件
    承攬契約之一部，是以系爭工程並非總價承包甚明。
  (二)被上訴人並未完成工作，故不得請求上訴人給付尾款。且上
    訴人自業主驗收發現工程短少，並遭業主通知將減價驗收後
    ，曾多次催告被上訴人進行瑕疵修補工程，被上訴人不僅未
    修補瑕疵，甚至寄發存證信函要求支付尾款，上訴人即於95
    年7月12日以台北市西松郵局第2053號存證信函主張依瑕疵
    之規定減少價金。
  (三)若認本件為總價承包，然本件依被上訴人實際施作之數量乘
    上其單價計算，上訴人僅需給付28萬元，上訴人已溢付工程
    款，且被上訴人施作之範圍及價值，僅及原約定總價之六成
    ，上訴人簽約時係認定給付50萬元之報酬，由被上訴人完成
    單價分析表所列之全部工程，惟被上訴人僅完成約30萬元之
    工程，此結果並非上訴人締約之本意，亦非上訴人所能預見
    ，若仍命上訴人給付20萬元予被上訴人，實顯失公平，應認
    其屬情事變更，爰聲請法院減少報酬之給付。
  (四)並於原審聲明：被上訴人之訴駁回。原審為上訴人敗訴之判
    決，上訴人不服提起上訴，於本院聲明：(1)原判決廢棄。
    (2)被上訴人於第一審之訴駁回。
三、不爭執事項：
  (一)上訴人於94年12月9日委託被上訴人施作臺灣藝術電視台裝
    修工程中之頂棚鐵架工程，經雙方議定工程總價為50萬元，
    上訴人並已先行支付工程款30萬元。
  (二)系爭工程報價單關於單位數量均記載「1式」，嗣被上訴人
    於完成工程後、業主驗收前，依上訴人要求提出系爭工程單
    價分析表，詳列各工程之數量及單價。
四、得心證理由：
    本件應審究者在於：(一)系爭工程是否為總價承包？(二)系爭工
    程是否已完工？(三)上訴人得否請求減少價金？(四)本件是否有
    情事變更原則之適用？茲分述如下：
  (一)系爭工程為總價承包：
    查總價承包係指承攬人完成契約所約定之一切工程，定作人
    即給付契約總價作為承攬報酬，而非按實作數量計算工程價
    款之計價方式。而系爭報價單關於數量及單位均記載「一式
    」等情，為兩造所不爭執，足見兩造合意之工程計價方式為
    總價承包，上訴人雖主張系爭工程單價分析表已成為工程報
    價單之補充解釋文件云云，然為被上訴人所否認，上訴人對
    於兩造有將系爭工程單價分析表作為契約補充文件一事，亦
    未舉證以實其說，尚難憑信。況上訴人自承系爭工程分析表
    係在工程完成後、業主驗收前提出（見本院卷第54頁背面）
    ，且由上訴人發函予被上訴人之存證信函亦記載：「... 業
    主對於現場台端所施作之物件與報價單內容所載明顯產生實
    質性落差而提出質疑... 經本公司提示要求台端提出現場實
    際施作內容之工料分析單並重新量測與核對現場物件... 」
    （見本院卷第48頁），足見係因驗收時業主認為有落差，被
    上訴人始應上訴人要求而提出系爭工程單價分析表，以利業
    主驗收，應認系爭工程單價分析表僅為被上訴人對於所施作
    數量之粗估，並無變更兩造合意之契約為總價承包之效力，
    故上訴人辯稱本件並非總價承包云云，並不足採。
  (二)系爭工程已完工：
    上訴人雖辯稱系爭工程並未完工云云，然經比對現場施工項
    目，系爭報價單上所示項目均已施工完成等情，有原審勘驗
    照片可徵（見原審卷第96至106頁），且系爭攝影棚現已由
    業主使用中，應認系爭工程業已完工，上訴人上開置辯委無
    足採。
  (三)上訴人不得依瑕疵擔保規定請求減少價金：
    按工作有瑕疵者，定作人得定相當期限，請求承攬人修補之
    ；承攬人不於前條第1項所定期限內修補瑕疵，或依前條第3
    項之規定拒絕修補或其瑕疵不能修補者，定作人得解除契約
    或請求減少報酬，民法第493條、第494條定有明文，是以定
    作人須先通知承攬人修補瑕疵後，始得主張減少價金。本件
    上訴人主張曾多次通知修補瑕疵，所憑證據為被上訴人於95
    年7月12日寄發予被上訴人之台北市西松郵局第2053號存證
    信函（見本院卷第48頁），然上開存證信函僅記載：「...
    核對現場物件後發現，台端所提出之表單中所載內容與現場
    實作物件並不符合... 雖經本公司通知台端配合會同業主三
    方於現場再作勘驗卻未獲回應... 」（見本院卷第48頁、第
    49 頁），由該存證信函可知上訴人僅通知被上訴人至現場
    勘驗數量，而非要求上訴人為瑕疵之修補，上訴人既未先通
    知被上訴人修補瑕疵，則其依民法第494條規定請求減少報
    酬，並無理由。
  (四)本件並無情事變更原則之適用：
    按契約成立後，情事變更，非當時所得預料，而依其原有效
    果顯失公平者，當事人得聲請法院增、減其給付或變更其他
    原有之效果，民法第227條之2第1項定有明文。而所謂情事
    變更原則，乃法律關係發生後，為其基礎或環境之情事，於
    該法律效力完了前，因不可歸責於當事人之事由，致發生非
    當初所得預料之變更，如仍貫徹原定之法律效力，則顯失公
    平者，即應認其法律效力亦得有相當變更（如增減給付或解
    除契約）之法律規範。本件上訴人訂約時選擇以總價承包而
    非實作實算方式計價，即知「承攬人應自負盈虧完成兩造約
    定之工程」，縱承攬人事後發現所估算之工程價值高於承攬
    金額，須自行吸收虧損不得請求定作人再給付承攬報酬，反
    之若工程價值低於承攬金額，定作人亦不得請求承攬人返還
    ，此情事上訴人於訂約時既已知之甚詳，即無所謂情事變更
    原則之適用，故上訴人上開辯解亦不足採。
五、系爭工程為總價承包且已完工，且上訴人依瑕疵擔保減少價
    金及依情事變更原則拒絕給付尾款，並無理由，從而，被上
    訴人依兩造契約約定，請求上訴人給付尾款20萬元及自起訴
    狀起訴狀繕本送達翌日起即95年9月27日起至清償日止，按
    年息百分之5計算之利息，洵屬有據，應予准許，原審為上
    訴人敗訴之判決，於法並無不合，上訴意旨指摘原判決不當
    ，求予廢棄改判，為無理由，應予駁回其上訴。
六、本件事證已臻明確，兩造其餘之攻擊防禦方法或所提證據，
    經本院斟酌後，認均不足以影響本判決之結果，自無一一詳
    予論駁之必要，併此敘明。
七、據上論結，本件上訴無理由，依民事訴訟法第436條之1第3
    項、第463條、第449條第1項、第78條，判決如主文。
中    華    民    國    97    年    5     月    21    日
        民事第五庭    審判長法  官  薛中興
                            法  官  周祖民
                            法  官  蔡如琪
以上正本係照原本作成
本件不得上訴
中    華    民    國    97    年    5     月    21    日
                            書記官  林孔華


司法院資訊處製作；財團法人民間司法改革基金會備份。
